臺灣高等法院民事判決　　　　　　　　　　　　　九十三年度上易字第二二四號
　　上　訴　人　乙○○
　　訴訟代理人　胡宣如
　　被　上訴人　甲○○
右當事人間請求返還借款事件，上訴人對於中華民國九十三年一月十五日臺灣臺北地
方法院九十二年度訴字第五一四五號第一審判決提起上訴，本院於中華民國九十三年
五月十八日辯論終結，判決如左：
    主      文
原判決廢棄。
被上訴人應給付上訴人新台幣陸拾萬貳仟肆佰貳拾陸元，及自民國九十二年六月二十
一日起，至清償日止，按週年利率百分之五計算之利息。
第一、二審訴訟費用由被上訴人負擔。
    事實及理由
一、上訴人起訴主張：民國（下同）九十一年十月間，被上訴人向上訴人胞弟即被上
    訴人之夫胡俊光抱怨，指責胞弟無能，至今無力購屋，用以安頓妻小，令被上訴
    人生活毫無保障可言。上訴人聞言一時心生不忍，且念及姑嫂情誼，遂如所請，
    乃將身邊僅有的積蓄新臺幣（下同）六十萬二千四百二十六元全數貸與，並於同
    年月三十一日將前開款項電匯至被上訴人台北銀行北投分行帳戶內，由被上訴人
    收訖。嗣至九十二年初，上訴人之夫得知前情，為免被上訴人日後反悔引發糾紛
    ，即要求上訴人儘速責由被上訴人出具借據一紙，以為憑證。不料被上訴人竟改
    口辯稱該款項原係其夫之存款云云，拒不簽發借據，上訴人自此始知受騙。惟兩
    造既有借款六十萬二千四百二十六元之合意，且上訴人亦已依約以電匯方式如數
    匯付被上訴人同額款項，從而，兩造之消費借貸契約應已成立生效，依民法第四
    百七十四條第一項規定，被上訴人自有返還上開借款及法定利息之義務。退步言
    之，縱兩造之借貸契約並未成立，然被上訴人既無受領前開款項之法律上原因，
    上訴人即得依民法第一百七十九條前段、第一百八十一條但書之規定，請求被上
    訴人返還其所受利益之價額，並依民法第一百八十二條第二項、第二百零三條規
    定，將受領時所得之利益附加年息百分之五計算之利息一併償還。爰本於借貸契
    約或不當得利之法律關係，求為命被上訴人給付上訴人六十萬二千四百二十六元
    ，及自支付命令送達翌日起至清償日止按年息百分之五計算利息之判決。（原判
    決駁回上訴人之訴。上訴人就敗訴部分全部上訴）上訴聲明：(一)原判決廢棄。(二)
    被上訴人應給付上訴人六十萬二千四百二十六元，及自支付命令送達翌日起至清
    償日止按年息百分之五計算之利息。(三)第一、二審訴訟費用由被上訴人負擔。
二、被上訴人則以：被上訴人之夫胡俊光於九十年九月間被公司裁員，有一筆資遣費
    ，因上訴人為花蓮市農會之員工，為幫上訴人作業績，故以上訴人之名義在花蓮
    市農會作定存，嗣因胡俊光要到日本工作，故請胡俊光向上訴人要回這筆錢，上
    訴人才將該筆款項連同利息匯回給被上訴人，而匯回的錢亦是當家用。其後因被
    上訴人購買門牌號碼台北市○○街一二九號十一樓之房屋，為胡俊光所不同意，
    雙方因而意見不合，胡俊光即向被上訴人要回該筆款項，被上訴人乃拒絕，胡俊
    光即以上訴人名義起訴，並由胡俊光帶同法院人員查封前開房屋，故上訴人僅為
    胡俊光之人頭。上訴人既主張係借款，惟借款應多為整數而無零頭，本件借款有
    二千四百二十六元之零頭，有背常情，且上訴人應就匯款之法律原因為「金錢借
    貸」，負舉證責任。上訴人又稱被上訴人係因購屋向上訴人借款云云，惟查系爭
    款項九十一年十月三十一日匯入當時被上訴人並無購屋計劃，且被上訴人係於九
    十一年十二月十日方行簽約購屋，總價五百五十二萬元，貸款四百四十萬元，白
    備款一百一十二萬元，係由被上訴人以信用卡七、八張向發卡銀行信用借款一次
    支付與賣主佳東建設，有房地買賣契約書及信用卡可證。上訴人主張非債清償之
    不當得利返還請求權，上訴人就此非債清償，應負舉證之責。另上訴人稱該款係
    胡俊光所有，應返還胡俊光，而非返還被上訴人云云，惟胡俊光為履行其對妻女
    扶養之義務，通知上訴人匯款被上訴人，係履行道德上之義務而為給付，依法亦
    不得請求返還等語，資為抗辯。答辯聲明：(一)駁回上訴。(二)第二審訴訟費用由上
    訴人負擔。
三、查上訴人主張上訴人於九十一年十月匯款六十萬二千四百二十六元至被上訴人台
    北銀行北投分行之帳戶，業據其提出匯款單一紙為證，並為被上訴人所不爭執，
    堪信為真實。上訴人主張上開匯款為借款，則為被上訴人所否認，是本件兩造爭
    執要旨在於：上開匯款是否為借款？被上訴人受領上開匯款是否構成不當得利？
    茲析述如下。
四、按「無法律上之原因而受利益，致他人受損害者，應返還其利益。雖有法律上之
    原因，而其後已不存在者，亦同。」民法第一百七十九條定有明文。本件上訴人
    主張縱兩造間之借貸關係不成立，然因被上訴人受領前揭款項並無法律上之原因
    ，上訴人當可另依不當得利之法律關係請求被上訴人返還其所受之利益等語。依
    舉證責任分配原則，上訴人對不當得利請求權之成立要件應負舉證責任，亦即上
    訴人必須證明其與被上訴人間有給付之關係存在，且被上訴人因其給付而受有利
    益以及被上訴人之受益為無法律上之原因，始能獲得勝訴之判決。經查上訴人業
    已舉證證明上訴人於九十一年十月匯款六十萬二千四百二十六元至被上訴人台北
    銀行北投分行之帳戶之事實，即因上訴人之給付被上訴人受有利益，上訴人受有
    損害。而上訴人主張縱兩造間之借貸關係不成立，即係被上訴人受領前揭款項並
    無法律上之原因，應已對不當得利請求權之成立要件負舉證責任。是以被上訴人
    抗辯稱系爭匯款實際上為其夫胡俊光所有，係胡俊光要給被上訴人家用云云，則
    對此有利於己之事實存在，自應轉換由執此抗辯之被上訴人負舉證責任。惟查被
    上訴人非但始終不能舉證以實其說，且查上訴人匯款之六十萬二千四百二十六元
    並非胡俊光所有，且該筆匯款亦非由胡俊光指示上訴人匯予被上訴人，業據胡俊
    光到庭證述綦詳，（見本院卷第二六至二八頁），足見被上訴人所辯，與客觀證
    據不符，難以採信。更何況，被上訴人既不能證明系爭匯款實際上為其夫胡俊光
    所有，匯款人又為上訴人而非胡俊光，被上訴人自不能執此辯稱有受領系爭匯款
    之正當法律上原因，被上訴人執此抗辯，即非可採。
五、綜上所述，本件上訴人主張被上訴人係無法律上之原因而受有利益，上訴人依不
    當得利之法律關係，請求被上訴人返還其所受之利益，應可採信。從而，上訴人
    請求被上訴人給付六十萬二千四百二十六元，及自支付命令送達之翌日即九十二
    年六月二十一日起至清償日止，按年息百分之五計算之利息，為有理由，應予准
    許。原審為上訴人敗訴之判決，尚有未洽。上訴意旨指摘原判決不當，求予廢棄
    改判，為有理由。爰由本院予以廢棄改判，如主文第二項所示。
六、本件事證已臻明確，兩造其餘之攻擊防禦方法及所提之證據，經審酌後認均無礙
    判決之結果，爰不予一一論述。又查上訴人經本院闡明後，表明係依返還消費借
    貸款及不當得利之法律關係併為請求，核屬重疊的訴之合併，訴訟標的雖有數項
    ，而僅有單一之聲明，依最高法院七十一年台上字第二三八號判決意旨，法院認
    其中一項請求為有理由，即可為原告勝訴之判決，就他項標的無須更為審判。是
    以本院就返還消費借貸款部分，自毋庸再予審認，附此敘明。
七、據上論結，本件上訴為有理由，爰判決如主文。
中　　　華　　　民　　　國　　九十三　　年　　　五　　　月　　二十五　　日
　                              民事第四庭
  　                                審判長法  官　林　敬　修
    　                                    法  官　劉　勝　吉
      　                                  法  官　藍　文　祥
正本係照原本作成。
不得上訴。
中　　　華　　　民　　　國　　九十三　　年　　　五　　　月　　二十七　　日
　　　　　　　　　　　　　　　　　　　　　書記官　顧 倪 淑貞
